臺灣臺北地方法院刑事判決　　　　　　　95年度易字第2074號
公　訴　人　臺灣臺北地方法院檢察署檢察官
被　　　告　丙○○
選任辯護人　張靜怡律師
上列被告因業務過失重傷害案件，經檢察官提起公訴（九十三年
度偵續字第五四七號），本院判決如下：
    主  文
丙○○無罪。
    理  由
一、公訴意旨略以：被告丙○○以擔任褓母為業，在住家從事托
    育嬰幼兒工作，為從事業務之人，於民國九十二年三月一日
    與乙○○簽訂「褓母委任同意書（注意事項）」，受託照顧
    乙○○之子，即二月大嬰兒己○○（原名庚○○，九十二年
    一月十三日生），托育時間採全日托，每日自零時零分起至
    二十四時零分止，共計二十四小時，週六及週日休假。同年
    三月三日上午七時四十分許，乙○○依約將己○○帶至丙○○位於臺北市○○路三十巷一一八弄七號三樓家中，當時己○○身體健康，並無感冒等症狀，同時交付酬金新臺幣（下
    同）二萬二千五百元予丙○○後離去。丙○○明知褓母收託
    幼兒人數以四人為限，其中未滿二歲者不得多於二人；如收
    託幼兒達五人者，應向主管機關申請設立托育機構，卻違反
    上開兒童福利法規之規定，同時託收五名幼兒（二名為一歲
    以下、三名為二至三歲），致疏於照顧己○○，於當日晚間
    幫己○○洗澡時，發現己○○有手腳緊張、用力內縮、雙拳
    緊握按摩後仍扳不開之異常狀況時，仍不以為意，未密切詳
    加注意己○○後續狀況，而將己○○置於臥床上不顧。直到
    晚間十一時三十分許，己○○哭鬧不休並尖叫，丙○○前往
    察看，欲抱起己○○餵奶時，發現己○○全身鬆軟，有停止
    呼吸之現象，才施以急救，並要求其夫甲○○（另經檢察官
    以九十三年度偵續字第五四七號不起訴處分書為不起訴處分
    ）打電話叫救護車。九十二年三月四日凌晨零時二十三分，
    己○○經救護車送至臺北醫學大學附設醫院急診時，心跳為
    六十八次／分，血壓為六十／四十四ｍｍＨｇ，無自發性呼
    吸，無瞳孔光反射；穩定其生命跡象轉入加護病房後，安排
    腦部電腦斷層和腦部超音波檢查，顯示己○○之左右顳葉有
    硬腦膜下出血合併有蜘蛛膜下出血，腦水腫及腦內出血；三
    月六日眼底顯示兩側視網膜出血；四月八日安排腦部核磁共
    振，發現己○○有慢性硬腦膜下積水及右顳枕葉局部腦萎縮
    情形，臨床上稱「嬰兒搖晃症候群」。己○○於四月十一日
    施行頭顱切開術做硬腦膜下積水之引流，惟經超音波檢查，
    有硬腦膜下積水合併水腦。嗣於九十二年四月二十四日，己○○出院，仍有硬腦膜下出血、蜘蛛腦膜下出血、局部大腦
    皮質萎縮、水腦症及低張力；迄今己○○仍無法坐立，須定
    期至醫院追蹤，並由專人全天候照護，致生身體重大難治之
    重傷害，因認被告丙○○涉犯刑法第二百八十四條第二項後
    段之業務過失致重傷害罪嫌等語。
二、按犯罪事實應依證據認定之，無證據不得認定其犯罪事實。
    又不能證明被告犯罪者，應諭知無罪之判決，刑事訴訟法第
    一百五十四條第二項、第三百零一條第一項分別定有明文。
    再按，事實之認定，應憑證據，如未能發現相當證據，或證
    據不足以證明，自不能以推測或擬制之方法，為裁判基礎；
    且認定不利於被告之事實須依積極證據，苟積極證據不足為
    不利於被告事實之認定時，即應為有利於被告之認定；另認
    定犯罪事實所憑之證據，雖不以直接證據為限，間接證據亦
    包括在內，然無論直接證據或間接證據，其為訴訟上之證明
    ，須於通常一般之人均不致有所懷疑，而得確信其為真實之
    程度者，始得據之為有罪之認定，倘其證明尚未達到此一程
    度，而有合理之懷疑存在，無從使事實審法院得有罪之確信
    時，即應由法院為諭知被告無罪之判決（最高法院四十年臺
    上字第八六號、三十年上字第八一六號、七十六年臺上字第
    四九八六號判例參照）。
三、本件公訴人認被告丙○○涉犯業務過失致重傷害罪嫌，無非
    以被告之供述、證人即被告之夫甲○○之證述、證人即告訴
    人戊○○、乙○○之證述、證人即臺北醫學大學附設醫院小
    兒科主治醫師丁○○及小兒科住院醫師辛○○之證述、被告
    記載之寶寶生活日誌影本（臺灣臺北地方法院檢察署【下稱
    臺北地檢署】九十三年度偵續字第五四七號卷【下稱偵續字
    卷】第五二頁參照）、財團法人振興復健醫學中心九十四年
    一月二十一日九四振醫字第0000000000號函（偵
    續字卷第五七頁至第一一二頁參照）、臺北市政府消防局救
    護紀錄表（偵續字卷第一七一頁參照）、行政院衛生署（下
    稱衛生署）九十三年六月二十八日衛署醫字第000000
    0000號函檢送衛生署醫事審議委員會第0000000
    0號鑑定書（臺北地檢署九十二年度偵字第一五０七七號卷
    【下稱偵字卷】第一一六頁至第一二三頁參照）、衛生署九
    十五年七月四日衛署醫字第0000000000號函檢送
    衛生署醫事審議委員會第0000000號鑑定書（偵續字
    卷第一八一頁至第一八八頁參照）、臺北醫學大學附設醫院
    九十三年七月三十日甲種診斷證明書（臺北醫學大學附設醫
    院病歷卷）、被告於網路上刊登之廣告簡介內容（偵續字卷
    第一七０頁參照）、臺北市政府社會局（下稱臺北市社會局
    ）九十六年一月十七日北市社五字第0000000000
    0號函（本院卷第一０四頁參照）、臺北市社會局褓母在宅
    托兒契約範例第四條說明一（偵續字卷第二０八頁參照）、
    臺北市社會局社區褓母支持與督導體系（偵續字卷第二０四
    頁參照）、行政院婦權會會議紀錄（本院卷第九七、九八頁
    參照）、內政部八十九年八月五日（八九）童托字第第00
    00000號函頒「社區褓母支持系統實施計劃」第陸、二
    、(三)、２點（偵續字卷第二二一頁參照）及財政部國稅局綜
    合所得稅核定通知書（偵續字卷第一一三頁至第一二八頁參
    照）等件資為論據。
四、被告於本院審理時，固承認其係以擔任褓母為業，且於九十
    二年三月一日與乙○○合意托育乙○○之子己○○，並自九
    十二年三月三日上午七時四十分許開始，在其位於臺北市○○路三十巷一一八弄七號三樓住處內照顧己○○，迄翌日凌
    晨零時許，己○○即因嬰兒搖晃症候群，送往臺北醫學大學
    附設醫院急診，己○○迄今仍無法坐立，身體受有重大難治
    之重傷害之事實，惟否認有何業務過失重傷害之犯行，辯稱
    ：己○○才剛來我家的第一天，我發現己○○有溢奶及洗澡
    握拳之情形，但經我詢問乙○○後，乙○○表示己○○在家
    中的情形也如此，而且己○○的活動力普通，我就繼續觀察
    ，一直到當天晚間十二時左右，己○○大哭了一聲，我本以
    為他想喝牛奶，我又去泡了牛奶要餵他喝奶時，才發現己○○全身鬆軟，且有停止呼吸的現象，我就開始進行急救，並
    請我先生甲○○打電話叫救護車等語。
五、經查：
  (一)被告確實有於民國九十二年間擔任褓母為業，在住家從事托
    育嬰幼兒工作，於九十二年三月一日與乙○○合意受託照顧
    乙○○之子己○○，托育時間採全日托，每日自零時零分起
    至二十四時零分止，共計二十四小時，週六及週日休假；九
    十二年三月三日上午七時四十分許，乙○○依約將己○○帶
    至被告位於臺北市○○路三十巷一一八弄七號三樓家中，同
    時交付酬金二萬二千五百元予被告後離去；而被告托育己○○之同時，受託照顧之幼兒共五名之事實，為被告所是認，
    且經證人乙○○、甲○○於本院九十六年五月二十四日審理
    時證述屬實（本院當日審判筆錄參照）。
  (二)己○○於九十二年一月十三日出生時，為外觀及活動力均屬
    正常之新生兒，嗣己○○經乙○○帶往被告家中托育時，身
    體狀況良好，並無感冒症狀乙節，經證人乙○○於本院審理
    時證述明確（同上審判筆錄參照），並有己○○之兒童健康
    手冊就醫紀錄欄資料（臺北地檢署九十二年度他字第四０六
    九三號卷第八頁參照）上開財團法人振興復健醫學中心九十
    四年一月二十一日九四振醫字第0000000000號函
    一份在卷可稽。
  (三)被告於九十二年三月三日晚間，幫己○○洗澡時，發現己○○有手腳緊張、用力內縮、雙拳緊握之狀況，直到翌日即同
    年月四日凌晨零時許，己○○哭鬧不休並尖叫，被告前往察
    看，欲抱起己○○餵奶時，發現己○○全身鬆軟，有停止呼
    吸之現象，即施以急救，於同日凌晨零時十分許，要求其夫
    甲○○於去電叫救護車之事實，為被告所是認，且經證人甲○○於本院審理時證述屬實（同上審判筆錄參照），並有上
    開被告記載之寶寶生活日誌影本、財團法人振興復健醫學中
    心九十四年一月二十一日九四振醫字第000000000
    0號函、臺北市政府消防局救護紀錄表及臺北醫學大學附設
    醫院病歷資料（外放）等件在卷可證。
  (四)九十二年三月四日凌晨零時二十三分，己○○經救護車送至
    臺北醫學大學附設醫院急診時，心跳為六十八次／分，血壓
    為六十／四十四ｍｍＨｇ，無自發性呼吸，無瞳孔光反射；
    穩定其生命跡象轉入加護病房後，進行腦部電腦斷層和腦部
    超音波檢查後，結果顯示己○○之左右顳葉有硬腦膜下出血
    合併有蜘蛛膜下出血，腦水腫及腦內出血；同年三月六日，
    己○○眼底顯示兩側視網膜出血；同年四月八日，對己○○
    進行腦部核磁共振之檢查，發現己○○有慢性硬腦膜下積水
    及右顳枕葉局部腦萎縮情形，臨床上稱「嬰兒搖晃症候群」
    。同年四月十一日，醫院對己○○施行頭顱切開術做硬腦膜
    下積水之引流，惟經超音波檢查，有硬腦膜下積水合併水腦
    。嗣於九十二年四月二十四日，己○○出院，仍有硬腦膜下
    出血、蜘蛛腦膜下出血、局部大腦皮質萎縮、水腦症及低張
    力；迄今己○○仍無法坐立，須定期至醫院追蹤，並由專人
    全天候照護，己○○受有身體重大難治之重傷害之事實，為
    被告所不爭執，並經證人乙○○、戊○○、丁○○及辛○○
    分別於檢察官偵訊及本院審理時證述屬實（偵字卷第十四頁
    至第十六頁及本院九十六年五月二十四日審判筆錄參照），
    並有上開衛生署醫事審議委員會出具之鑑定書二份、臺北市
    政府消防局救護紀錄表及臺北醫學大學附設醫院九十三年七
    月三十日甲種診斷證明書在卷可稽。
  (五)本件之爭點乃在於：被告是否因1.同時托育五名嬰兒，而對
    己○○疏於照顧，2.且於幫己○○洗吵澡時，發現發現己○○有手腳緊張、用力內縮、雙拳緊握按摩後仍扳不開之異常
    狀況時，仍不以為意，未密切詳加注意己○○後續狀況，直
    到當日晚間十一時三十分許，己○○哭鬧不休並尖叫時，才
    從事急救之照顧等業務上之過失行為，以致己○○受有無法
    坐立之身體重大難治之重傷害？
  1.經本院依職權向臺北市社會局函詢關於褓母托育人數相關之
    規定，該局函覆以：臺北市社會局八十五年度委託辦理家庭
    托兒工作人員（即褓母）訓練，結訓人員託收人數規範，係
    載明於相關訓練實施計畫，並於基礎課程之「托兒服務法規
    及工作倫理」類中，由受託單位聘任相關領域講師，就整體
    兒童托育照顧及相關兒童福利法規向學員說明，其收托人數
    規範如下：褓母收托人數至多不超過五名（包含褓母本人子
    女），其中未滿十二歲兒童不得超過三人，未滿六歲兒童不
    得超過二人；至臺北市於九十年四月四日訂頒實施之「臺北
    市兒童福利機構設置標準與設立自治條例」，規範臺北市托
    育場所收托兒童人數達五人以上，即需辦理托育機構立案，
    自該自治條例施行後，臺北市褓母收托最多以四人為限；又
    為保障幼兒受照顧品質，臺北市社會局另宣導褓母照顧未滿
    二歲幼兒人數最多不超過二人，惟非強制規定等語，有該局
    九十六年四月十一日出具之北市社五字第00000000
    000號函檢附該局八十五年度委託辦理家庭托兒工作人員
    訓練實施計劃一份在卷可稽（本院卷第一二一頁至第一二四
    頁參照）。再按，凡收容（托）五人以上之私立兒童福利機
    構，應向主管機關申請立案，許可後始得收容（托）兒童，
    為臺北市兒童福利機構設置標準與設立自治條例第三十條前
    段定有明文。
  2.查本件被告於九十二年三月三日時，日間受托照顧之嬰幼兒
    人數為五名，晚間（即晚上七時至翌日早上七、八時）受託
    照顧之嬰幼兒人數為三名等情，業據證人甲○○於本院九十
    六年五月二十四日審理時證述屬實（本院當日審判筆錄參照
    ）；又被告有子女二名，分別為八十二年次及八十六年次，
    且當時與被告同居共處乙節，為被告所是認（本院九十六年
    六月十四日審判筆錄參照）。且上開臺北市社會局委託辦理
    家庭托兒工作人員訓練實施計劃係於八十五年間即已完成，
    上開自治條例於九十年四月四日即已經臺北市政府訂頒實施
    ，被告既身為職業褓母，即不得對於與其職業相關之行政規
    範諉為不知。顯見被告明知上開規定，仍於九十二年三月三
    日受託照顧己○○之同時，日間照顧之嬰幼兒人數共五名，
    夜間照顧之嬰幼兒人數為三名、兒童為二名，其所托收之嬰
    幼兒及兒童人數顯然已超過上開自治條例所規範之人數甚明
    。
  3.惟按刑法上之過失，其過失行為與結果間，在客觀上有相當
    因果關係始得成立。所謂相當因果關係，係指依經驗法則，
    綜合行為當時所存在之一切事實，為客觀之事後審查，認為
    在一般情形下，有此環境、有此行為之同一條件，均可發生
    同一之結果者，則該條件即為發生結果之相當條件，行為與
    結果即有相當之因果關係。反之，若在一般情形下，有此同
    一條件存在，而依客觀之審查，認為不必皆發生此結果者，
    則該條件與結果不相當，不過為偶然之事實而已，其行為與
    結果間即無相當因果關係（最高法院七十六年度臺上字第一
    九二號判例意旨參照）。是以被告雖有上開超收托育嬰幼兒
    之行為，然依一般常情，並不一定發生重傷害之結果，其間
    並無相當因果關係，且公訴人亦未提出積極證據證明，被告
    上開行為與己○○身體所受重大難治之重傷害之間，有何因
    果關係存在？從而，本院尚無從以此遽認被告有何業務過失
    重傷害之行為。
  4.又九十二年三月三日晚間，被告在幫己○○洗澡時，發現己○○有手腳緊張、用力內縮、雙拳緊握之狀況，嗣翌日凌晨
    零時許，己○○出現全身鬆軟、停止呼吸之現象時，被告始
    將己○○送醫急救，已如前述（詳如五之(一)所述），則被告
    於將己○○送醫前數小時，即已發現己○○有上開異常之情
    況無訛。
  5.然查，證人丁○○於本院九十六年五月二十四日審理時證稱
    ：嬰兒搖晃症候群不是很快就發生，會有一定時間的潛伏期
    ，需視搖晃的時間及力道，但是無從回溯發生之時間點為何
    ，通常症狀是慢慢的出現，從一個小時到一天都有可能發生
    ，且初期症狀並非特定症狀，有可能是哭鬧不休、不吃奶或
    是嗜睡等症狀顯現，惟一般正常小孩也有可能有上述之情形
    ，即便是醫學專業人員，也無從馬上判斷是何種問題，大部
    分都是小孩已經發生抽搐、意識不清、呼吸停止等現象後，
    才會察覺到應將小孩送醫，如果單純就「嬰兒洗澡剛下水時
    ，有哭泣且手腳緊張之情形，但下水後，經按摩嬰兒之手腳
    後，就不再哭泣」之情形而言，我會認為這是嬰兒正常的情
    況，所以是無法僅就這種表徵來判斷嬰兒正常與否，仍需有
    其他的表徵，才有辦法判斷是否異常等語屬實（本院同上審
    判筆錄參照）。
  6.按刑法上之過失犯，以行為人對於犯罪結果之發生按其情節
    應注意，並能注意，而不注意者，始克相當；若依當時情形
    ，不能注意時，縱有結果發生，仍不得令負過失責任。查嬰
    兒搖晃症候群所顯現之症狀既非特定症狀，且所顯現之徵兆
    ，於一般正常小孩亦會有相同情形發生，即使具有醫學專業
    知識之醫護人員，亦無從由上開己○○洗澡時所發生之症狀
    來判斷是否為嬰兒搖晃症候群之病徵，則被告雖為專業褓母
    ，然亦不應課予其高於醫護人員之注意義務，從而依上開己○○所顯現之情形，被告既不具注意之能力，對於己○○因
    發生嬰兒搖晃症候群所致重傷害之結果，即無過失責任。
六、綜上所述，本件並無積極證據足證被告所為上開超收托育嬰
    幼兒之行為與己○○因嬰兒搖晃症候群所受之重傷害間，有
    何因果關係，且被告對於己○○所顯現之上開嬰兒搖晃症候
    群徵兆亦無注意能力，此外，復查無其他積極證據足證被告
    有何業務過失傷害之犯行，揆諸前開說明，既不能證明被告
    犯罪，即應為被告無罪之諭知。
據上論斷，應依刑事訴訟法第三百零一條第一項，判決如主文。
本案經檢察官郭瑜芳到庭執行職務。
中　　華　　民　　國　　96　　年　　7 　　月　　5 　　日
　　　　　　　　　刑事第九庭審判長法  官  蘇素娥
                                  法  官  黃紹紘
                                  法　官　林怡秀
本件正本證明與原本無異。
檢察官如不服本判決，應於判決送達後十日內，向本院提出上訴
狀（應抄附繕本）。告訴人如對於本判決不服者，應具備理由請
求檢察官上訴，其上訴期間之計算係以檢察官收受判決正本之日
期為準。
　　　　　　　　　　　　　　　  　書記官　林義盛
中　　華　　民　　國　　96　　年　　7 　　月　　5 　　日